【裁判字號】    94,建更,1
【裁判日期】    950913
【裁判案由】    給付承攬報酬
【裁判全文】
臺灣彰化地方法院民事判決  94年度建更字第1號
原      告  戊○○
訴訟代理人  何志揚律師
被      告  乙○○
訴訟代理人  王素珍律師
上列當事人間請求給付承攬報酬事件，經台灣高等法院台中分院
發回更審，本院於民國95年8月23日言詞辯論終結，判決如下：
    主  文
原告之訴及假執行之聲請均駁回。
訴訟費用由原告負擔。
    事實及理由
甲、程序方面：
    按訴狀送達後，原告不得將原訴變更或追加他訴。但擴張或
    減縮應受判決事項之聲明者，不在此限，民事訴訟法第255
    條第1項第3款定有明文。原告起訴原求為判決：被告應給付
    原告新台幣（下同）2,682,400元及自起訴狀繕本送達被告
    翌日起至清償日止，按週年利率5%計算之利息，嗣於訴訟進
    行中，於民國89年8月31日，以書狀將前開聲明變更為：被
    告應給付原告2,369,600元及自起訴狀繕本送達被告翌日起
    至清償日止，按週年利率5%計算之利息（詳台灣高等法院台
    中分院89年度上字第244號卷(1)第89頁），核屬減縮應受判
    決事項之聲明，依首揭規定，自應准許，合先敘明。
乙、實體方面：
一、原告主張：原告於84年10月間與被告約定，由被告製圖申請
    建造執照，而由原告承攬建造被告所有門牌號碼彰化縣和美
    鎮○○里○○路10號、12號、22號、26號4樓半鋼筋水泥造
    之房屋（下稱系爭房屋），並言明由原告代工、代料，且依
    施工進度逐漸付款，而依總建坪計算承攬報酬，每坪27,500
    元。系爭房屋於86年10月間建造完工，依施作之建坪面積計
    算，被告本應給付8,176,083元，扣除未施作之面積，被告
    尚應給付7,382,400元，然被告僅給付5,012,800元，尚積欠
    2,369,600元，屢經催討均未獲置理，爰依民法第490條、第
    505承攬之法律關係及第811條、第814條、第816條不當得利
    之法律關係（兩者為請求權競合關係），請求判命被告如數
    給付上開承攬報酬及其法定遲延利息等語。並聲明：被告應
    給付原告2,369,600元及自起訴狀繕本送達被告翌日起至清
    償日止，按週年利率5%計算之利息。訴訟費用由被告負擔。
    原告願以現金或等值之銀行可轉讓定期存單供擔保請准宣告
    假執行。
二、被告則以：兩造約定系爭房屋每坪承攬報酬為26,000元，否
    認原告所提估價單之真正，故原告估價單所示之施作坪數不
    實，應以台灣省建築師公會鑑定之坪數為準，是系爭房屋承
    攬總報酬至多為4,709,655元，而被告已給付原告承攬報酬
    7,000,000元，此有原告親自簽名之複寫簿為據，其中編號
    102係以現金支付，編號103係以被告配偶簽發、發票日85年
    3月28日、面額278,500元之支票及同日面額288,500元之支
    票補現金之不足，編號104係以被告配偶簽發、發票日85年4
    月10日、85年4月11日、85年5月21日、面額250,000元、250
    ,000 元、96,200元之支票支付。再系爭房屋係由原告於84
    年10月間承攬建造，86年10月間完工，而原告遲至89年1月
    27日始起訴，已逾2年時效，被告拒絕給付，而兩造間雖曾
    調解，但調解不成立，依民法第133條規定，不生時效中斷
    之效力，末兩造間存有承攬契約，故原告自不得依民法第81
    1條、第814條、第816條不當得利之法律關係，請求被告給
    付2,369,600元等語置辯。並聲明：原告之訴及假執行之聲
    明均駁回。訴訟費用由原告負擔。如受不利判決，願供擔保
    請准宣告免予假執行。
三、原告對被告抗辯之陳述：
    複寫簿除編號105、109係原告親自簽名外，餘皆非原告簽名
    ，其中編號106並係訴外人丙○○簽收，而原告僅收取編號1
    01、107、108所載之金額，另收受編號109所載之部分金額2
    00,000元，餘300,000元係丁○○施作被告之女甲○○大理
    石之工程款，已由丁○○收取，又編號102、103、104、105
    、106所載之金額均未收受，故原告僅收受被告交付之支票
    及現金共5,012,800元，非被告所謂之7,000,000元。再系爭
    房屋係於87年3月下旬完工，自應由完工時起算消滅時效，
    且原告早於88年9月30日、88年10月5日，即向彰化縣和美鎮
    調解委員會聲請調解請求被告給付承攬報酬，然因兩造意見
    不一致而調解不成立，原告聲請調解並將調解通知書送達被
    告即屬請求之一種，原告並於請求後六個月內起訴，已生時
    效中斷之效力，故原告起訴並未罹於時效等語。
四、兩造不爭執事項：
    以下為兩造所不爭執，並有本院收狀戳蓋於起訴狀可稽，本
    院採為判決基礎。
（一）兩造於84年10月間約定，由被告製圖申請建造執照，而由
      原告承攬建造被告所有之系爭房屋。
（二）兩造言明由原告代工、代料，且依施工進度逐漸付款，並
      依總建坪計算承攬報酬。
（三）原告於88年9月30日、88年10月5日，向彰化縣和美鎮調解
      委員會聲請調解請求被告給付承攬報酬，然因兩造意見不
      一致而調解不成立。
（四）原告於89年1月27日起訴。
五、本件經兩造協議簡化爭點整理結果如下：
（一）原告之承攬報酬請求權是否已罹於時效而消滅。
（二）系爭房屋每坪單價、施作面積及承攬總報酬各為若干。
（三）被告已給付原告之承攬報酬為若干。
六、得心證之理由：
（一）關於原告之承攬報酬請求權是否已罹於時效而消滅之爭點
      部分：
    (一)查原告於88年9月30日、88年10月5日，向彰化縣和美鎮調
      解委員會聲請調解請求被告給付承攬報酬，然因兩造意見
      不一致而調解不成立之事實，為兩造所不爭執，足認屬實
      。
    (二)按消滅時效，因左列事由而中斷：一請求。二承認。三起
      訴。左列事項，與起訴有同一效力：一依督促程序，聲請
      發支付命令。二聲請調解或提付仲裁。三申報和解債權或
      破產債權。四告知訴訟。五開始執行行為或聲請強制執行
      。時效因請求而中斷者，若於請求後六個月內不起訴，視
      為不中斷。時效因聲請調解或提付仲裁而中斷者，若調解
      之聲請經撤回、被駁回、調解不成立或仲裁之請求經撤回
      、仲裁不能達成判斷時，視為不中斷，民法第129條、第1
      30條、第133條分別定有明文。是以，時效因聲請調解而
      中斷者，若調解不成立時，依民法第133條規定，固視為
      不中斷。惟按民法第129條第1項第1款所稱之請求，並無
      需何種之方式，衹債權人對債務人發表請求履行債務之意
      思即為已足，債權人為實現債權，對債務人聲請調解之聲
      請狀，如已送達於債務人，要難謂非發表請求之意思（最
      高法院51年台上字第490號判例意旨足參）。準此，於此
      情形，自仍有民法第129條第1項第1款及第130條規定之適
      用。倘債權人自聲請調解通知書送達債務人時起，於民法
      第130條規定之六個月期間內對債務人提起該訴訟者，自
      應視為時效於調解通知書送達時中斷。
    (三)本件原告聲請調解之聲請狀，業於88年9月20日合法送達
      於被告，業經台灣高等法院台中分院向彰化縣和美鎮調解
      委員會調閱兩造間給付承攬報酬調解事件卷宗核閱無訛（
      閱後發還，現因逾3年保存期限而遭銷燬），則於88年9月
      20日該日可視為原告已向被告發表請求履行債務之意思，
      原告復於請求後六個月內之89年1月27日提起本件訟訴，
      是依上開法條規定及判例意旨，本件承攬報酬請求權之消
      滅時效已於88年9月20日因請求而中斷，嗣原告於89年1月
      27日起訴，自未罹於2年之消滅時效，故原告主張尚未罹
      於時效，洵屬可信，而被告辯稱調解非請求之一種，故不
      生時效中斷之效力，是本件請求已罹於時效云云，尚有誤
      會，不足採信。
（二）關於系爭房屋每坪單價、施作面積及承攬總報酬各為若干
      之爭點部分：
    (一)原告主張系爭房屋每秤單價為27,500元，被告則辯稱每坪
      單價僅26,000元。查：系爭房屋每坪單價為27,500元，業
      據證人張金頂、謝中畏具結證述無訛（詳本院89年度訴字
      第145號卷宗第33頁、台灣高等法院台中分院89年度上字
      第244號卷(1)第26頁反面、第50頁），而證人與兩造素無
      怨隙，當無甘冒偽證罪處罰之風險，而故意為不實之證言
      ，是證人上開證詞當屬可信，此外，被告復未能舉證證明
      其所辯每坪單價26,000元之事實屬實，則原告主張系爭房
      屋每坪單價27,500元，尚屬可信，反之，被告辯稱每坪單
      價26,000元，要屬乏據，無從採信。
    (二)系爭房屋施作面積，原告主張應以估價單所載面積為據，
      被告則否認該估價單之真正，並陳稱應以台灣省建築師公
      會鑑定之坪數為準等語。按私文書應由舉證人證其真正，
      民事訴訟法第357條定有明文。上開估價單係原告自己記
      載之私文書，經被告否認其真正性，對此，原告聲請傳訊
      之證人張金頂固證述：有施作估價單所載之工程等語在卷
      （詳台灣高等法院台中分院89年度上字第244號卷(1)第26
      頁反面），然稽之估價單所載內容略為：南，8.35×400
      ＝10坪10、4.05×400＝4坪90、4.05×400＝4坪90；北，
      9.49×390＝11坪19、5.25×390＝6坪19、5. 25 ×390＝
      6坪19、1.52×390＝1坪79、1.52×390＝1坪79等語，並
      未記載施作之位置，則證人張金頂如何得知估價單所載之
      前開字樣究係何意，如係指施作之位置，則係指施作何位
      置，並進而證述原告確有施作估價單所載之工程？準此，
      證人張金頂上開證詞容有可疑，尚不足採信，而原告復未
      能舉證證明該估價單係屬真正，則原告主張應以估價單所
      載面積作為原告實際施作面積云云，洵屬無據。然經兩造
      合意選定之台灣省建築師公會彰化縣辦事處鑑定小組鑑定
      結果為：有核發使用執照部分，和美鎮○○路22號室內樓
      地板面積為229.04平方公尺，和美鎮○○路22號室內樓地
      板面積為229.04平方公尺；未核發使用執照之增建部分，
      和美鎮○○路10號增建樓地板面積為32.81平方公尺，和
      美鎮○○路12號增建樓地板面積為59.81平方公尺，和美
      鎮○○路22號室內樓地板面積為104.07平方公尺，和美鎮
      ○○路26號室內樓地板面積為104.07平方公尺，有台灣省
      建築師公會彰化縣辦事處鑑定小組94年10月12日台建師彰
      鑑字第9486號鑑定報告書在卷足憑，是原告施作之面積應
      為758.84平方公尺，堪以認定（其計算式為229. 04＋229
      .04 ＋32.81＋59.81＋104.07＋104.07＝758.84）。
    (三)系爭房屋承攬總報酬原告主張為7,382,400元，被告則辯
      以至多僅4,709,655元。查，系爭房屋承攬單價每坪為27,
      500元，而原告施作之面積則為758.84平方公尺，業如前
      述，據以核算，系爭房屋承攬總報酬應為6,312,600元（
      其計算式為758.84×0.3025×27,500＝6,312,600，小數
      點以下四捨五入），原告因其主張之施作面積大於實際施
      作面積，被告則因其辯稱之每坪單價與兩造實際約定不符
      ，是兩造主張之前開承攬總報酬，皆不足採信。
    (四)基上，系爭房屋每坪單價為27,500元，施作面積為758.84
      平方公尺，承攬總報酬則為6,312,600元，要屬無疑。
（三）關於被告已給付原告之承攬報酬為若干之爭點部分：
      原告主張被告僅支付5,012,800元，被告則辯稱已支付7,0
      00,000元，並提出複寫簿為據。本院查：
    (一)複寫簿編號101記載入1,000,000元，編號102記載入30 0,
      000元，編號103記載入1,000,000元，編號104記載入700,
      000元，編號105記載入1,500,000元，編號106記載入200,
      000元，編號107記載入1,500,000元，編號108記載入300,
      000元，編號109記載入500,000元，合計總金額為7,000,0
      00元，先予敘明。
    (二)其中原告自承收取複寫簿編號101、107、108所載之金額
      ，分別為1,000,000元、1,500,000元、300,000元，計2,8
      00,000元，亦屬無疑。
    (三)再就複寫簿編號109部分，原告自承係其親自簽名，則被
      告辯稱編號109所載之500,000元已由原告收取等語，洵屬
      有據。而原告雖陳稱僅收取200,000元，餘300,000元係丁○○施作甲○○大理石之工程款，已由丁○○收取云云，
      固據證人丁○○於本院95年5月24日言詞辯論期日證稱：
      伊有施作被告女兒甲○○住處之大理石工程，86年12月24
      日甲○○約伊至被告住處算錢，因原告也有幫被告及甲○○蓋房子，故與伊一起前去被告住處算錢，甲○○叫被告
      簽發面額500,000元之支票交付原告，其中300,000元係甲○○要給伊之大理石工程款，後來原告將支票交給伊，伊
      領到錢後將200,000元交給原告等語在卷，然互核證人丁○○前於91年8月28日於台灣高等法院台中分院證稱：被
      告女兒有請原告蓋房子，原告亦有請伊幫他做大理石部分
      ，被告女兒叫伊至被告住處拿支票，被告開了500,000元
      支票給伊，200,000元是要給原告，300,000元是要給伊等
      語（詳台灣高等法院台中分院89年度上字第244號卷(2)第8
      2頁），就大理石工程係證人丁○○向被告女兒甲○○承
      攬或係向原告承攬及支票係交付原告再由原告交由丁○○
      兌現或係直接交付丁○○兌現等情，證人丁○○前後證述
      已有所歧異。況證人丁○○前開證詞業據被告及證人甲○○所否認，證人甲○○並於本院95年6月9日言詞辯論期日
      具結證稱：伊不認識丁○○，亦未將住處之大理石工程交
      由丁○○承作等語在卷。況衡情，倘複寫簿編號109所載
      之500,000元，其中200,000元係被告交付原告充為本件承
      攬報酬，另300,000元則係甲○○交付丁○○充為另件承
      攬大理石工程之報酬，則複寫簿理應分開記載，避免日後
      糾紛之產生，焉有僅記載入500,000元，且原告並於500,0
      00元項下簽名確認之理？此外，復無其他佐證足資證明證
      人丁○○上開證詞確與事實相符，則證人丁○○前揭證詞
      ，核與常情有違，不足採信，故原告陳稱：複寫簿編號10
      9其中300,000元係丁○○施作甲○○大理石之工程款，已
      由丁○○收取云云，要無理由。
    (四)複寫簿編號105部分，原告自承戊○○係其親簽，且稽之
      編號105所載「1,500,000元、戊○○」之字樣，當可認定
      1,500,000元係原告親自收受，否則原告當無於1,500,000
      元項下簽名確認之理，而原告空言否認未收取編號10 5所
      載之1,500,000元，惟未能提出任何證據證明之，故原告
      上開陳稱，核屬無據，委無足採。
    (五)複寫簿編號106部分，其上記載「200,000元，水電丙○○
      代收」字樣，而該200,000元確係丙○○收取，業據證人
      丙○○於本院95年6月9日言詞辯論期日證述在卷，而原告
      對證人丙○○證詞真正不予爭執，堪認證人丙○○所為之
      證詞應屬真正而可採信，惟觀之證人丙○○證稱：被告是
      業主，原告承包被告之營造工程，再將營造工程其中之水
      電工程交由伊承作，伊要向原告收款時，原告告知直接向
      業主即被告收款，原告會知會被告，伊係經原告同意後經
      原告知會被告而直接向被告收取該200,000元，該200,000
      元係伊向原告承包水電之工程款等語，足知原告向被告承
      攬工程，而後再將部分工程轉包予丙○○，此時，原告係
      大包，丙○○係小包，原告與被告間存有承攬契約，丙○○與原告間亦存有承攬契約，原告對被告有承攬報酬請求
      權，丙○○對原告亦有承攬報酬請求權，惟丙○○與被告
      間並無承攬契約存在，依債之相對性原則，丙○○僅得向
      原告請求給付承攬報酬，無權向被告請求給付承攬報酬，
      惟因原告對被告亦有承攬報酬請求權，被告本應將200,00
      0元交付原告以清償被告對原告所負之承攬報酬給付義務
      ，然經原告之通知及指示，將之交付第三人即丙○○，被
      告將200,000元交付丙○○，係本於兩造間關於履行方法
      之指示，已生清償之效力，則被告辯稱該200,000元亦應
      充為交付原告之承攬報酬之一部分等語，要屬有據。
    (六)複寫簿編號102、103、104部分，原告否認係其親自簽名
      ，然查：經送請內政部警政署刑事警察局鑑定結果，認：
      原告庭寫筆跡與複寫簿編號101至105、109筆跡相同，有
      內政部警政署刑事警察局89年11月6日刑鑑字第172146號
      鑑驗通知書在卷可稽（詳台灣高等法院台中分院89年度上
      字第244號卷(1)第134頁），而既原告自承編號105、109係
      其親自簽名，則與之筆跡相同之編號102、103、104應亦
      係原告簽名，當可認定，且華聲企業發展鑑定顧問有限公
      司（下稱華聲公司）鑑定結果，亦同認編號102、103應係
      同一人書寫，有華聲公司出具之報告書可憑。至華聲公司
      經鑑定結果固認編號104部分，似為另一人所書寫，然與
      上開內政部警政署刑事警察局鑑定結果不符，相對於內政
      部警政署刑事警察局為公家單位，接受筆跡鑑定之件數眾
      多，經驗豐富、著有聲譽且客觀公正，與華聲公司為私人
      機關，接受筆跡鑑定之件數尚微，經驗或有不足等情，本
      院認應以內政部警政署刑事警察局鑑定結果較為可採。況
      被告辯稱：編號102係以現金支付，編號103係以被告配偶
      簽發、發票日85年3月28日、面額278,500元之支票及同日
      面額288,500元之支票補現金之不足，編號104係以被告配
      偶簽發、發票日85年4月10日、85年4月11日、85年5月21
      日、面額250,000元、250,000元、96,200元之支票支付等
      語，業據其提出支票影本數紙為證（詳台灣高等法院台中
      分院89年度上字第244號卷(1)第115頁至第119頁反面），
      且原告亦自承有收受上開支票等語屬實，則被告用以支付
      複寫簿編號103、104所載部分金額之支票已由原告收受，
      且原告復於編號102、103、104簽名確認，足徵複寫簿編
      號102、103、104所載之金額原告均已收受無訛，原告陳
      稱複寫簿編號102、103、104係被告偽造云云，要無理由
      。
    (七)至證人張金頂雖證稱：總共7,000,000元至8,000,000元，
      有給付4,000,000餘元，還有2,600,000餘元未給付等語（
      詳台灣高等法院台中分院89年度上字第244號卷(1)第26頁
      反面）；證人謝中畏證述：被告拿4,000,000餘元，還剩
      4,000,000餘元，總共8,000,000元等語（詳台灣高等法院
      台中分院89年度上字第244號卷(1)第50頁反面），惟該二
      人證詞就承攬總報酬及被告給付之金額已有所出入，復與
      原告陳稱：被告應給付7,382,400元，僅給付5,01 2,800
      元，尚積欠2,369,600元等語有所不同，則證人張金頂、
      謝中畏上開證詞，顯有瑕疵，不足採信，自不足作為有利
      原告認定之證據資料。
    (八)綜上，被告辯稱已交付原告承攬報酬7,000,000元等語，
      洵屬有據，應可採信。職是，原告本可向被告請求給付承
      攬報酬6,312,600元，惟因被告已給付7,000,000元，則原
      告對被告之承攬報酬請求權業已因被告清償而告消滅，灼
      然甚明。
（四）末按民法第816條之規定係一闡釋性之條文，旨在揭櫫依
      同法第811條至第815條規定因添附喪失權利而受損害者，
      仍得依不當得利之法則向受利益者請求償金，故該條所謂
      「依不當得利之規定，請求償金」，係指法律構成要件之
      準用。易言之，此項償金請求權之成立，除因添附而受利
      益致他人受損害外，尚須具備不當得利之一般構成要件始
      有其適用（最高法院88年度台上字第419號判決意旨參照
      ）。再按無法律上之原因而受利益，致他人受損害者，應
      返還其利益。雖有法律上之原因，而其後已不存在者，亦
      同，民法第179條定有明文。是不當得利，須以無法律上
      之原因而受利益，致他人受損害為其成立要件。查兩造間
      就系爭房屋存有承攬契約存在，為兩造所不爭執，則原告
      所提供之材料因附合成為系爭房屋重要成份致被告受有取
      得材料所有權之利益，係本於兩造間所訂之承攬契約，與
      無法律上之原因而受利益之情形有別，自不生不當得利之
      問題，是原告以不當得利為據，主張被告應給付所受利益
      2,369,600元云云，於法未合，為無理由。
七、從而，原告依承攬契約之法律關係，請求被告給付2,369,60
    0元及其法定遲延利息，其承攬報酬請求權因被告業已清償
    而消滅，另其依添附不當得利之法律關係，請求被告給付，
    因兩造間已有承攬契約存在，故無構成不當得利之餘地，原
    告上開所據，皆無理由，不應准許。原告之訴既經駁回，其
    假執行之聲請亦失所附麗，應併予駁回。
八、兩造其餘攻擊防禦方法及舉證，與判決基礎不生影響，爰不
    一一論述，附此敘明。
結論：原告之訴為無理由，依民事訴訟法第78條，判決如主文。
中    華    民    國    95    年    9     月    13    日
                  民事第一庭    法  官  游秀雯
以上正本係照原本作成。
如對判決上訴，應於判決送達後20日內向本院提出上訴狀。
中    華    民    國    95    年    9     月    14    日
                                書記官  張西武


司法院資訊處製作；財團法人民間司法改革基金會備份。
